【裁判字號】    99,上更(一),24
【裁判日期】    990423
【裁判案由】    毒品危害防制條例
【裁判全文】
臺灣高等法院刑事判決              99年度上更(一)字第24號
上  訴  人
即  被  告  乙○○
指定辯護人  扶助律師楊思勤律師
上列上訴人因毒品危害防制條例案件，不服臺灣基隆地方法院98
年度訴字第133 號，中華民國98年3 月31日第一審判決（起訴案
號：臺灣基隆地方法院檢察署97年度偵字第4421、5031號、98年
度偵字第777 號、98年度毒偵字第380 、382 、383 號），提起
上訴，經判決後，最高法院發回更審，本院判決如下：
    主  文
原判決關於乙○○被訴販賣第一、二級毒品予易斐海、易淑惠及
定應執行刑部分，均撤銷。
乙○○幫助販賣第一級毒品海洛因，累犯，處有期徒刑柒年拾月
。
    事  實
一、乙○○前因施用毒品，先後2 次觀察勒戒後，均認無繼續施
    用毒品傾向，由檢察官分別以87年度偵字第2048號、88年度
    毒偵字第827 號為不起訴處分確定。復因施用毒品案件，經
    交付強制戒治，於90年9 月30日因停止戒治交付保護管束期
    滿，執行完畢。再因施用毒品案件，經本院以94年度上訴字
    第1351號判處應執行有期徒刑1 年確定；又因施用毒品案件
    ，經本院以95年度上訴字第904 號判處應執行有期徒刑1 年
    1 月確定（嗣經減刑為6 月15日），兩案接續執行，於96年
    7 月16日執行完畢。
二、乙○○因與家人相處不睦，而寄住在甲○○（綽號老伙仔）
    所承租位在基隆市○○路195 之2 號14樓（「橘郡」社區）
    ，乙○○明知海洛因係政府公告、明令禁止之第一級毒品，
    不得非法販賣，竟基於幫助販賣第一級毒品之犯意，先由甲
    ○○與易斐海達成購買第一級毒品海洛因之交易後，再於97
    年10月13日8 時44分許，甲○○以0000000000號行動電話撥
    打乙○○所使用之0000000000號行動電話，指示乙○○於蘇
    志成陪同易斐海前往上開14樓住處拿毒品時，將甲○○放置
    在上開處所房間內重量4 分之1 錢之第一級毒品海洛因取交
    予蘇志成，再由蘇志成交付給易斐海，易斐海並將5000元交
    付給蘇志成，因而幫助甲○○於97年10月13日8 時44分後某
    時許，完成販賣海洛因予易斐海。
三、嗣乙○○於97年10月17日上午，基隆市調查站調查員持原審
    法院法官核發之搜索票，前往基隆市○○路195 之2 號14樓
    搜索時逃逸，經循線追查後，調查員於同日16時許，持檢察
    官所核發之拘票，在基隆市○○○街8 巷4 號17樓拘獲乙○
    ○，並逕行搜索該房屋，發現尚有甲○○、蘇志成、李樂昇
    、龔儒堅、呂學維、沈雅萍等6 人在屋內，扣得乙○○個人
    所有之愷他命1 包（淨重1.82公克）、警棍1 支、盤子1 個
    、噴燈瓦斯罐3 個、吸食毒品器具1 袋，不明用途之開山刀
    1 把、記事本1 冊、第四級毒品先驅原料麻黃鹼（34.39 公
    克）等物。
四、案經法務部調查局基隆市調查站移送臺灣基隆地方法院檢察
    署檢察官偵查終結提起公訴。
    理  由
壹、證據能力部分：
（一）按被告以外之人於審判外之言詞或書面陳述，除法律有規
      定者外，不得作為證據，刑事訴訟法第159 條第1 項定有
      明文，證人易斐海、易淑惠二人於基隆市調查站之調查筆
      錄，為審判外陳述，又無同法第159 條之2 之例外情形，
      是本院認均無證據能力。
（二）按通訊監察錄音之譯文，僅屬依據監聽錄音結果予以翻譯
      之文字，固具文書證據之外觀，但實際上仍應認監聽所得
      之錄音帶或光碟，始屬調查犯罪所得之證物，此乃刑事訴
      訟法第165 條之1 第2 項所稱之證物，如其蒐證程序合法
      ，並經合法調查，自具證據能力，故檢察官如提出通訊監
      察錄音之譯文為其證據方法，實乃以其監聽所得之錄音帶
      或光碟，為調查犯罪所得之證物，法院本應依刑事訴訟法
      第165 條之1 所列之方法調查，以判斷該錄音帶或光碟是
      否與通訊監察錄音之譯文相符，而監聽錄音製作之譯文，
      雖通常為偵查犯罪機關單方面製作，然若被告或訴訟關係
      人對其真實性並無爭執，經法院於審判期日提示譯文供
      當事人辨認、表示意見並為辯論者，程序自屬適法（最高
      法院95年度台上字第295 號、94年度台上字第4665號判決
      可資參照）。查本件對於被告使用之0000000000號行動電
      話施以通訊監察，事前已經臺灣基隆地方法院於97年9 月
      19日以97年基地聲監字第000217號核發通訊監察書，有通
      訊監察書、電話附表及通訊監察作業電話號碼對照表在卷
      可參，程序未見違法情事，又警方依監聽錄音所製作之監
      聽譯文，經提示予被告，其對於譯文之內容真實性並無爭
      執，依上開說明，本案卷內相關監聽譯文應有證據能力。
貳、事實認定部分：
一、訊據被告乙○○固坦承因與家人相處不睦，而寄住在甲○○
    （綽號老伙仔）所承租位在基隆市○○路195 之2 號14樓之
    「橘郡」社區等情不諱，惟矢口否認有與甲○○共同販賣毒
    品或幫助甲○○販賣毒品之犯行，辯稱：甲○○的毒品放在
    他自己的房間，伊並沒有幫忙甲○○保管毒品，伊使用0000
    000000號行動電話，甲○○則使用0000000000號行動電話，
    不記得甲○○有打電話叫伊拿毒品交給某某人，縱使有打電
    話叫伊拿，伊也沒有拿云云，經查：
（一）證人甲○○於本院審理時到庭證稱：曾經賣過第一級毒品
      海洛因給易斐海，四分之一錢海洛因大約5 千元等語（見
      本院99年4 月9 日審判筆錄）；而證人易斐海在原審證稱
      ：「我大部分跟『老伙仔』買海洛因比較多」、「我大部
      分都買41，約四千至五千這樣子」（見原審卷第二宗第63
      頁），堪信易斐海與甲○○間確有海洛因之交易甚明。
（二）被告於97年10月18日偵查中供稱：「被調查局查扣的第二
      級毒品安非他命含袋重約300 多公克，海洛因重80幾公克
      ，Ｋ他命重量我忘了，安非他命跟海洛因是甲○○（原訛
      稱『小熊』）寄放在我這邊的。甲○○本來寄放更多，他
      有打電話給我，說某個小朋友會過去我這邊把東西拿走，
      小朋友後來來拿Ｎ次了，該小朋友是蘇志成（原訛稱『志
      明』，但於審理中已供稱其實是綽號『志成』的蘇志成，
      根本沒有『志明』其人，『志明』係渠杜撰的）。」、「
      我幫甲○○保管毒品，是因為他把毒品放在我這裡，我沒
      有錢的時候，他會拿安非他命給我吸食。」；「易斐海是
      跟甲○○拿毒品，他跟蘇志成（當時謊稱為『志明』）過
      來，說要拿甲○○東西，是蘇志成在我家拿海洛因給易斐
      海，他錢沒有交給我，他交給蘇志成。易斐海前2 、3 天
      （97年10月17日查獲前2 、3 天）才到14樓拿過海洛因，
      是跟蘇志成一起來的，之前沒有去過。」等語。
（三）再依卷附通訊監察譯文所載，甲○○使用之門號00000000
      00號行動電話，於97年10月13日8 時44分許曾撥打被告使
      用之門號0000000000號行動電話，甲○○對被告稱：「我
      有分做二包，41、41還有一個半，放一起的，你拿一個41
      給志明」……被告稱：「好啦！要收錢？」等語（見第44
      21號偵查卷第一宗第216 頁），此項通訊監察譯文，亦經
      甲○○於本院審理時當庭確認係伊與被告之對話內容無訛
      ；佐以被告於偵查中明確供稱：「（提示十月十三日監聽
      譯文，問：你跟0000000000的人談到說有分兩包，41、41
      ，還有一個半，是什麼意思？）41是四分之一錢的海洛因
      ，他講的都是海洛因」、「（問：易斐海有沒有向你拿過
      毒品？）他是跟『老伙仔』拿，他是跟『志明』過來，說
      要拿『老伙仔』的東西，是『志明』在我家拿海洛因給易
      斐海，他錢沒有交給我，他交給『志明』，易斐海前兩、
      三天才到十四樓拿過海洛因，是跟『志明』一起來的，之
      前沒去過」等語（見第4421號偵查卷第一宗第240 頁、第
      241 頁）；再與證人蘇志成於本院上訴審到庭證稱：97年
      10月17日查獲的毒品是甲○○的，是他帶去，有幫甲○○
      做事，他會叫我去跟他朋友收錢，毒品是甲○○提供給我
      施用，有時是因我幫他收錢提供給我用，97年10月17日前
      兩三天，有無向易斐海收錢已忘了，我有時會去住乙○○
      14樓處所，都在那施用毒品，甲○○會把毒品寄放在乙○
      ○住處，乙○○綽號叫『泡麵』，甲○○叫『老伙仔』等
      語（見本院上訴審卷第160 、161 頁）及證人易斐海上開
      證詞：「我大部分跟『老伙仔』買海洛因比較多」、「我
      大部分都買41，約四千至五千這樣子」等語，相互對照以
      觀，足證被告與『老伙仔』甲○○同住，並知悉甲○○有
      販賣毒品，且在接獲游某電話通知後，即協助取交海洛因
      予游某指定之「志明」即蘇志成，甚至親眼目睹蘇志成將
      海洛因毒品交予易斐海甚明。又被告前開所供易斐海購買
      毒品的時間係在「97年10月17日查獲前2 、3 天」，惟依
      上開通聯譯文所示，本院認被告幫助甲○○販賣毒品海洛
      因之時間，應係在97年10月13日8 時44分後某時許，併予
      敘明。
（四）末查，證人易斐海於97年10月17日遭警查獲後所採取之尿
      液，經送鑑驗結果，除呈安非他命陽性反應外，亦呈海洛
      因之代謝物即嗎啡之陽性反應，此有法務部調查局97年11
      月4 日調科壹字第09700450430 鑑定書在卷足憑（見97偵
      字第5031號卷第163 至165 頁）。
（五）按毒品本無一定之公定價格，是其各次買賣之價格當亦各
      有差異，而或隨供需雙方之資力、關係之深淺、需求之數
      量、貨源之充裕與否、販賣者對於資金之需求程度，以及
      政府查緝之態度，進而為各種不同之風險評估，而為機動
      性之調整，是其價格標準，自非一成不變，且販賣者從各
      種「價差」或「量差」或「純度」謀取利潤方式，亦有差
      異，然其所圖利益之非法販賣行為目的，則屬相同，並無
      二致。因之，販賣利得，除經被告坦承，或其價量至臻明
      確，確實難以究其原委。然按一般民眾普遍認知之毒品非
      法交易，向為政府查禁森嚴且重罰不寬貸，衡諸常情，倘
      非有利可圖，絕無平白甘冒被重罰風險之理，從而，舉凡
      其有償交易，除足反證其確另基於某種非圖利本意之關係
      外，通常尚難因無法查悉其買進、賣出之差價，而諉無營
      利之意思，或阻卻販賣犯行之追訴。又販賣毒品之所謂販
      賣行為，係行為人基於營利之目的，而販入或賣出毒品而
      言。販賣毒品者，其主觀上有營利之意圖，且客觀上有販
      賣之行為即足構成，至於實際上是否已經獲利則非所問。
      即於有償交付他人之初，係基於營利之意思，並著手實施
      ，而因故無法高於購入之原價出售，最後不得不以原價或
      低於原價交付他人時，仍屬販賣行為。又甲○○坦承有販
      賣毒品，其對於海洛因價格昂貴，取得不易，毒品交易為
      政府檢警機關嚴予取締之犯罪，法律並就此懸有重典處罰
      ，當知之甚稔，自客觀以言，雖無從證明甲○○自不詳管
      道取得第一級毒品海洛因係為販賣圖利而販入，然其將毒
      品海洛因販賣給易斐海，若非有利可圖，豈有犯險取貨交
      付毒品海洛因之意願？是甲○○賣出第一級毒品海洛因時
      應有賺取相當利潤，自堪認定渠有販賣第一級毒品海洛因
      之事實。
（六）綜上所述，被告前開所辯，無非事後卸責之詞；而證人甲
      ○○於本院所為伊出門忘了帶電話，被告僅幫忙伊接手機
      而已，販賣第一級毒品海洛因給易斐海當天，被告並不在
      家云云，與上開證據資料不符，應係迴護被告之詞，不足
      採信，本件事證明確，應依法論科。
二、按毒品危害防制條例第四條業於98年5 月20日以華總一義字
    第09800125141 號修正公布，新法第四條規定：「製造、運
    輸、販賣第一級毒品者，處死刑或無期徒刑；處無期徒刑者
    ，得併科新臺幣2 千萬元以下罰金。製造、運輸、販賣第二
    級毒品者，處無期徒刑或7 年以上有期徒刑，得併科新臺幣
    1 千萬元以下罰金。製造、運輸、販賣第三級毒品者，處5
    年以上有期徒刑，得併科新臺幣7 百萬元以下罰金。製造、
    運輸、販賣第四級毒品者，處3 年以上10年以下有期徒刑，
    得併科新臺幣3 百萬元以下罰金。製造、運輸、販賣專供製
    造或施用毒品之器具者，處1 年以上7 年以下有期徒刑，得
    併科新臺幣1 百萬元以下罰金。前五項之未遂犯罰之」，而
    舊法第四條規定：「製造、運輸、販賣第一級毒品者，處死
    刑或無期徒刑；處無期徒刑者，得併科新臺幣1 千萬元以下
    罰金。製造、運輸、販賣第二級毒品者，處無期徒刑或7 年
    以上有期徒刑，得併科新臺幣7 百萬元以下罰金。製造、運
    輸、販賣第三級毒品者，處5 年以上有期徒刑，得併科新臺
    幣5 百萬元以下罰金。製造、運輸、販賣第四級毒品者，處
    3 年以上10年以下有期徒刑，得併科新臺幣3 百萬元以下罰
    金。製造、運輸、販賣專供製造或施用毒品之器具者，處1
    年以上7 年以下有期徒刑，得併科新臺幣1 百萬元以下罰金
    。前五項之未遂犯罰之」，經比較修正前後關於罰金刑之規
    定，應以修正前法律，較有利於被告。
三、按刑法上所謂幫助他人犯罪，係指就他人之犯罪加以助力，
    使其易於實施之積極之或消極之行為而言。（最高法院24年
    度上字第3279號判例要旨參照）換言之，刑法上之幫助犯，
    係指以幫助之意思，對於正犯資以助力，而未參與實施犯罪
    之行為者而言。（最高法院49年度台上字第77號判例要旨參
    照），經查被告因甲○○提供其住宿，而依其電話指示將住
    處內之毒品海洛因取交予蘇志成，再由蘇志成交付給易斐海
    ，被告於該次買賣海洛因毒品犯行中，因並未參與販賣之構
    成要件行為，亦查無被告與甲○○、蘇志成有共同販賣毒品
    海洛因之犯意聯絡，是核被告所為應僅成立毒品危害防制條
    例第4 條第1 項之販賣第1 級毒品罪之幫助犯；乃檢察官指
    訴被告與甲○○、蘇志成應成立共同販賣第一級毒品罪云云
    ，容有誤會，所引據之法條，應予變更。又被告有事實欄所
    載之科刑執行情形，有本院被告前案紀錄表在卷可稽，其於
    受有期徒刑之執行完畢後，5 年內再犯有期徒刑以上之本罪
    ，為累犯，本應依刑法第47條第1 項規定加重其刑，但因毒
    品危害防制條例第4 條第1 項之罪，其法定刑為死刑、無期
    徒刑，依法自不得加重其刑。被告幫助甲○○販賣第一級毒
    品，爰按正犯之刑減輕之。再審酌被告幫助販賣毒品之次數
    為一次，數量僅有4 分之1 錢，價格僅有5000元，價量非鉅
    ，情節非重，對社會之危害非鉅，審酌以上諸情，堪認其犯
    罪情狀實有值得憫恕之處，若科以法定最輕刑度無期徒刑，
    猶嫌過重，有傷一般國民對法律之情感，爰依刑法第59條規
    定，酌量遞減輕其刑，併依刑法第71條規定先加後減之。
四、原審就被告被訴販賣第一、二級毒品予易斐海、易淑惠部分
    ，予以論罪科刑，固非無見。然查：（一）毒品危害防制條
    例第4 條業於98年5 月20日以華總一義字第09800125141 號
    修正公布；原審未及比較適用，即有未恰。（二）被告應僅
    成立販賣第一級毒品罪之幫助犯；原審未及詳察，誤認被告
    應與甲○○、蘇志成成立販賣第一級毒品罪之共同正犯，亦
    有違誤。被告上訴否認有幫助販賣第一級毒品罪云云，雖不
    足採；然原審判決此部分既有上開可議之處，仍屬無可維持
    ，應由本院將原判決此部分及定執行刑部分撤銷改判。爰審
    酌被告居住在甲○○承租之「橘郡」社區，嗣因接獲甲○○
    之電話指示，而取交毒品予甲○○指示之人，危害國民健康
    及社會風氣，犯後飾卸其詞之態度，暨犯罪之動機、目的、
    方法等一切情狀，量處如主文第2 項所示之刑，以示懲儆。
    至本件案扣案物品，或為被告個人所有，供己施用之愷他命
    1 包（淨重1.82公克，單純持有、施用並無刑責）、施用毒
    品所用之盤子1 個及與本案無關之警棍1 支；或為難以證明
    與本案犯罪有關連性之吸毒用吸管1 袋、噴燈瓦斯罐3 個、
    吸食毒品器具1 袋、開山刀1 把、記事本1 冊、第四級毒品
    先驅原料麻黃鹼（重34.39 公克）等物，均不為沒收之諭知
    。
五、公訴意旨另以：被告乙○○於97年10月上旬與甲○○、蘇志
    成，共同在基隆市○○○街住處出售第一級毒品海洛因5000
    元及安非他命約3500元予易斐海及易淑惠云云。惟查，被告
    乙○○確有幫助甲○○販賣第一級毒品海洛因予易斐海之事
    實，業如上述，然尚乏事證認定被告乙○○與甲○○、蘇志
    成等有販賣第一級毒品海洛因予易淑惠，及販賣第二級毒品
    安非他命予易淑惠、易斐海。檢察官所以為如此認定，無非
    係以易淑惠於98年1 月22日偵查中供稱：「被抓前幾天在橘
    郡樓下，要去跟『老伙仔』買海洛因及安非他命，易斐海開
    車載我到橘郡樓下，我們在樓下，乙○○帶毒品下來，帶什
    麼毒品我忘了，之後我們就開車到北極星。我們買毒品都是
    跟『老伙仔』聯絡，『老伙仔』有時候自己送，有時候叫乙
    ○○，有時候叫別人。幫『老伙仔』送毒品的年輕人除了乙
    ○○外，其他的人我不知道，我本來也不知道乙○○的名字
    ，是被查獲後，開庭有看到他才知道，我之前聽易斐海叫他
    『泡麵』。之前向『老伙仔』購買毒品，曾經由『泡麵』交
    付毒品及收錢，很多次，有時候是一手交錢、一手交貨，有
    時候是『老伙仔』自己來收錢。」等語；及易斐海於98年1
    月18日在原審法院法官羈押訊時所稱：「我有向乙○○購入
    海洛因多次，時間是從半年前即97年4 月間開始，次數我忘
    記了，每次購入價格大約是5000元，重量約4 分之1 錢。我
    有向乙○○買過安非他命，時間大約是在2 、3 個月前，買
    的次數忘記了，每次購入1 包約2 、3 千元。」等語，為主
    要論據。惟查：同案被告易淑惠與易斐海均於原審98年3 月
    18日經分離調查證據程序轉換為證人身分，就被告乙○○販
    毒部分作證，渠2 人均否認上開有關向乙○○購買毒品，或
    由乙○○出面交付毒品、收取購毒款等之證言，易淑惠稱：
    「是前幾次開庭，庭上有問我說『我有沒有賣Ｋ他命給乙○
    ○』，我以為乙○○說我賣Ｋ給他，所以我才講『老伙仔』
    要他拿毒品來交貨。我當時會向主任檢察官這麼講，是誤認
    乙○○有誣賴我賣老Ｋ給他，所以要報復他才這樣講。」易
    斐海供稱：「我當時犯癮，只想早點問完出去，所以才亂說
    ，實際上都是向『老伙仔』買毒品，沒有向乙○○買過，『
    老伙仔』都是叫一位年輕人『紹凱』拿毒品給我，不是乙○
    ○。」；易淑惠係於97年10月17日為警查獲，渠於為警查獲
    後，經多次訊問，均未提及乙○○曾經與渠有所接觸，或受
    「老伙仔」之託拿毒品給渠與易斐海，渠更於97年10月30日
    於警詢中證稱「我不認識前述之綽號『泡麵』的乙○○」，
    則渠事後所稱「…『老伙仔』有時候叫乙○○幫忙送毒品…
    我之前聽易斐海叫他『泡麵』…」云云，其真實性大有可疑
    ，甚者，乙○○確實有於97年10月18日偵查中供稱：「…我
    找小惠（指易淑惠）幫我買Ｋ他命…」，則易淑惠所稱：「
    是誤認乙○○有誣賴我賣老Ｋ給他，所以要報復他才這樣講
    。」並非無稽。易斐海於98年1 月18日在原審法院法官羈押
    訊問時固稱「有向乙○○購入海洛因多次，時間是從半年前
    開始，次數我忘記了，也有向乙○○買過安非他命，時間大
    約是在2 、3 個月前，買的次數忘記了」等語，但查其在應
    法官訊問前，即97年10月17日22時30分偵查中，即被檢察官
    看出有毒癮發作情事，檢察官於筆錄中即有記載「（你現在
    毒癮發作了嗎？）是。（我說的話你聽得懂嗎？）聽得懂。
    」等語，可見易斐海稱渠接著應法官羈押訊問時，係因毒癮
    發作，只想早點問完出去，所以才亂說，確有可能。甚者，
    如依易斐海所言，渠曾多次向乙○○買第一級毒品海洛因及
    第二級毒品安非他命，則為何長期監聽乙○○所用電話之結
    果，從未監錄到易斐海與乙○○不論以明語或暗語所為之任
    何對話，益見易斐海關於上開供詞，確屬不實。本院調查結
    果，對於檢察官所指可資證明「乙○○等有販賣第一級毒品
    海洛因予易淑惠及販賣第二級毒品安非他命予易淑惠、易斐
    海」之相關證言，既均有重大瑕疵，無法採信，復查無其他
    積極事證可為佐證，此部分之罪嫌即有未足，本應為無罪之
    諭知，然因檢察官認此部分與前開幫助販賣第一級毒品海洛
    因給易斐海有罪部分，有裁判上一罪之想像競合犯關係，審
    判上無從分割，故不另為無罪之諭知，併敘明之。
據上論斷，應依刑事訴訟法第369 條第1 項前段、第364 條、第
299 條第1 項前段、第300 條，修正前毒品危害防制條例第4 條
第1 項，刑法第11條前段、第2 條第1 項前段、第30條第2 項、
第47條第1 項、第59條，判決如主文。
本案經檢察官王金聰到庭執行職務。
中    華    民    國    99    年    4     月    23    日
                  刑事第十庭審判長法  官  陳榮和
                                  法  官  李春地
                                  法  官  彭政章
以上正本證明與原本無異。
如不服本判決，應於收受送達後10日內向本院提出上訴書狀，其
未敘述上訴之理由者並得於提起上訴後10日內向本院補提理由書
（均須按他造當事人之人數附繕本）「切勿逕送上級法院」。
                                  書記官  杜宜寧
中    華    民    國    99    年    4     月    23    日
附錄：本案論罪科刑法條全文
毒品危害防制條例第4 條第1項：
製造、運輸、販賣第一級毒品者，處死刑或無期徒刑；處無期徒
刑者，得併科新台幣一千萬元以下罰金。

司法院資訊處製作；財團法人民間司法改革基金會備份。
